【裁判字號】    91,訴,1844
【裁判日期】    920709
【裁判案由】    徵收補償
【裁判全文】
臺北高等行政法院判決                            九十一年度訴字第一八四四號
                              .
    原      告  甲○○
    被      告  宜蘭縣政府
    代  表  人  乙○○縣長）.
    訴訟代理人  丙○○
                丁○○
右當事人間因徵收補償事件，原告不服內政部中華民國九十一年三月十四日台內訴字
第○九○○○○七七三四號訴願決定，提起行政訴訟。本院判決如左：
    主  文
原告之訴駁回。
訴訟費用由原告負擔。
    事  實
甲、事實概要：
    緣交通部臺灣區國道新建工程為辦理北宜高速公路頭城蘇澳段（五結鄉─都市土
    地）工程，需用原告所有宜蘭縣五結鄉○○段五八二─一至─三及五八五─一地
    號等四筆土地，經內政部民國（以下同）九十年四月二十五日台（九十）內地字
    第九○六○七九三號函核准徵收，被告以九十年五月九日九十府地二字第五○二
    五九號公告徵收，原告對地價補償徵收當期公告土地現值加五成補償認為偏低，
    於公告期間提出異議，案經被告以九十年六月五日九十府地二字第五八二○七號
    函覆原告，本案土地補償金額已反應一般正常交易價格，並無偏低情形。原告不
    服查處結果，被告乃將全案提請該縣地價及標準地價評議委員會九十年第四次會
    議復議，經決議：「本案徵收補償價額已反應一般正常交易價格，原補償價額應
    維持。」被告旋以九十年八月十七日府地二字第九二二○九號函復原告說明復議
    結果。原告不服，提起訴願，亦遭決定駁回，遂向本院提起本件行政訴訟。
乙、兩造聲明：
  一、原告聲明：訴願決定及原處分均撤銷。
  二、被告聲明：駁回原告之訴。
丙、兩造之爭點：原告主張系爭土地補償金額過低有無理由？
原告主張：
一、緣交通部臺灣區國道新建工程局為辦理北宜高速公路頭城蘇澳段工程，需用原告
    所有座落宜蘭縣五結鄉○○段五八二之一、之二、之三及五八五之一地號等四筆
    土地。經內政部九十年四月二十五日（九十）內字第九○六○七九三號函核准徵
    收，在經被告以九十年五月九日九十府地二字第五○二五九號公告徵收。以徵收
    當期公告土地現值加五成為地價補償金，即座落宜蘭縣五結鄉○○段五八二之一
    地號田地目每平方公尺新臺幣（以下同）六六○○元、同地段五八二之二地號建
    地目土地每平方公尺二六四○○元、同段五八二之三地號田地目土地每平方公尺
    五一二一元、同地段五八五之一地號建地目土地每平方公尺二六四○○元。然因
    該金額偏離一般正常交易價格太遠，乃於公告期間提出異議，並於法定期間提出
    訴願。然亦經內政部九十一年三月十四日台內訴字第○九○○○○七七三四號訴
    願決定駁回。原告仍難甘服，爰於法定期間，依法提起本件行政訴訟。
二、查原告之土地位於宜蘭縣五結鄉○○路○道旁，地處便利，位置適中。該地依一
    般正常交易價格，田地每平方公尺為近二萬元，建地每平方公尺為近伍萬元，故
    原地價補償金實嫌不足。
三、次查，「前項徵收補償地價，必要時得加成補償；其加成補償成數，由直轄市或
    縣（市）主管機關比照正常一般交易價格，提交地價評議委員會於評議當年其公
    告土地現值時評定之」，土地徵收條例第三十條第二項有明文。準據該立法意旨
    ，當在於國家雖因重大建設，而依法得徵收人民之土地，然亦需顧及人民權益，
    故須以「比照一般正常交易價格」，而為徵收之行為，其法理顯而易見。本件徵
    收，依前揭說明，其未依一般正常交易價格，灼然可見，則該行政處分，自係違
    法之行政處分，有損原告之財產權甚明。
四、至原訴願決定書，既認應經常調查地價動態，而地價調查應以買賣實例為主，卻
    仍認依宜蘭縣地價及地價標準地價評議委員會九十年第四次會議復議，議決「本
    案徵收補償價額已反應一般交易正常價額」，無附具任何理由，無引用任何買賣
    實例，即據以駁回原告之訴願，於法亦有未當，其決定亦無可維持。
五、本案原行政處分，未依行政程序法之規定，附具理由，已有不當。其未調查一般
    正常交易價格，即予決定，更係違法。
被告主張：
一、查直轄市或縣（市）政府對於轄區內之土地，應經常調查地價動態，而地價之調
    查應以買賣實例為主，並切合估計當時土地之實值。無買賣實例之區段，應於鄰
    近或適當地區選取兩個以上使用分區或編定用地相同，且已依規定估計出區區，作為基準地價區段，按影響地價區域因素評價基準表及影響地價區域
    因素評價基準明細表進行區域因素修正，調整得出目標地價區區地價。為
    平均地權條例第四十六條、地價調查估計規則第六條、第四條、及第二十二條所
    明定。前揭地價調查期間，依內政部頒公告現值作業進度表規定，係從每年三月
    一日起至次年二月二十八日止，再依同規則第二十條規定，將土地合理買賣單價
    調整至估價基準日二月二十八日，例如八十九年公告土地現值地價調查期間是從
    八十八年三月一日至八十九年二月二十八日，以八十九年二月二十八日為估價基
    準日。原告以現正委託鑑價公司鑑定價格為由，要求本案建地目土地以每平方公
    尺五萬元、田地目土地以每平方公尺二萬元作為土地徵收補償費，顯不諳法令之
    詞。
二、羅東地政事務所辦理八十九年公告現值作業，將原告所有五結段五八二─二、五
    八五─一地號土地劃為第二四七─一地價區區調查之正常交易價格為每
    平方公尺二二、○○○元，土地徵收時依地價評議委員會評定之公告現值及加發
    五成地價補償，每平方公尺徵收補償價格二六、四○○元，五結段五八二─一地
    號土地劃為第二四七地價區區調查之正常交易價格為每平方公尺五、五
    ○○元，徵收時依地價評議委員會評定之公告現值及加發五成地價補償，每平方
    公尺徵收補償價格六、六○○元，五結段五八二─三地號土地劃為第二四七、二
    四六地價區區調查之正常交易價格為每平方公尺四、二九四元，徵收時
    依地價評議委員會評定之公告現值及加發五成地價補償，每平方公尺徵收補償價
    格五、一二一元。全案從地價調查、地價區區地價之估計、及提交地
    價評議委員會評議之過程均依循相關法令辦理，要無違誤。原告指稱被告違法不
    當，與事實不符。
三、被徵收之土地，應按照徵收當期之公告土地現值，補償其地價。前項徵收補償地
    價，必要時得加成補償；其加成補償成數，由直轄市或縣（市）主管機關比照一
    般正常交易價格，提交地價評議委員會於評議當年期公告土地現值時評定之。為
    土地徵收條例第三十條所明定。本案系爭土地既經羅東地政事務所八十九年公告
    土地現值作業，斟酌土地使用分區、交通運輸、工商活動、房屋建築現況、發展
    趨勢及其他影響地價因素，將五結段五八二─二、五八五─一地號土地劃為第二
    四七─一地價區區調查之區段地價為每平方公尺二二、○○○元（即一
    般正常交易價格），本縣地價評議委員會評定之公告現值，每平方公尺一七、六
    ○○元，徵收時加發五成地價補償，每平方公尺徵收補償價格二六、四○○元，
    五結段五八二─一地號土地劃為第二四七地價區區調查之區段地價為每
    平方公尺五、五○○元，評定之公告現值為每平方公尺四、四○○元，徵收時加
    發五成地價補償，每平方公尺徵收補償價格六、六○○元，五結段五八二─三地
    號土地劃為第二四七、二四六地價區區調查之區段地價為每平方公尺四
    、二九四元，評定之公告現值為每平方公尺三、四一四元，徵收時加發五成地價
    補償，每平方公尺徵收補償價格五、一二一元，已反應一般正常交易價格，符合
    上開規定，並無偏低情形，以九十年六月五日九十府地二字第五八二○七號函查
    復，原告不服查處結果，被告於九十年七月二十四日提請地價及標準地價評議委
    員會復議，並依「地價及標準地價評議委員會組織規程」第六條規定，邀原告列
    席說明，會議中委員充分發言，以徵收補償價額已達一般正常交易價格，決議維
    持原補償價額。原告要求本案建地目土地（五結段五八二─二、五八五─一地號
    ）以每平方公尺五萬元、田地目土地（五結段五八二─一、五八二─三地號）以
    每平方公尺二萬元作為土地徵收補償費，顯無理由。
    理  由
一、按土地徵收條例第十八條第一項、第二十二條第一、二項、第三十條規定：「直
    轄市或縣（市）主管機關於接到主管機關通知核准徵收案時，應即公告，並以書
    面通知土地或土地改良物所有權人及他項權利人。」「土地權利關係人對於第十
    八條第一項之公告有異議者，應於公告期間內向該管直轄市或縣（市）主管機關
    以書面提出。該管直轄市或縣（市）主管機關接受異議後及應查明處理，並將查
    處情形以書面通知土地權利關係人。被徵收土地權利關係人對於補償價額不服前
    項查處情形者，該管直轄市或縣（市）主管機關得提請地價評議委員會復議，土
    地權利關係人不服復議結果者，得依法提起行政救濟。」「被徵收之土地，應按
    照徵收當期之公告土地現值，補償其地價。在都市計畫區內之公共設施保留地，
    應按毗鄰非公共設施保留地之平均公告現值，補償其地價。前項徵收補償地價，
    必要時得加成補償；其加成補償成數，由直轄市或縣（市）主管機關比照一班正
    常交易價格，提交地價評議委員會於評議當年期公告土地現值時評定之。」另直
    轄市或縣（市）政府對於轄區內之土地，應經常調查地價動態，而地價調查應以
    買賣實例為主，並切合估計當時土地之實值。無買賣實例之區段，應於鄰近或適
    當地區選取兩個以上使用分區或編定用地相同，且以依規定估計出區段地○○區
    段，做為基準地價區段，按影響地價區域因素評價基準表及影響地價區域因素評
    價基準表明細表進行區域因素修正，調整得出目標地價區區地價，分別為
    平均地權條例第四十六條，地價調查估計規則第六條、第四條及第二十二條所明
    定。
二、本件交通部臺灣區國道新建工程為辦理北宜高速公路頭城蘇澳段（五結鄉─都市
    土地）工程，需用原告所有宜蘭縣五結鄉○○段五八二─一至─三及五八五─一
    地號等四筆土地，經內政部九十年四月二十五日台（九十）內地字第九○六○七
    九三號函核准徵收，被告以九十年五月九日九十府地二字第五○二五九號公告徵
    收，原告對地價補償徵收當期公告土地現值加五成補償認為偏低，於公告期間提
    出異議，案經被告以九十年六月五日九十府地二字第五八二○七號函覆原告，本
    案土地補償金額已反應一般正常交易價格，並無偏低情形。原告不服查處結果被
    告乃將全案提請該縣地價及標準地價評議委員會九十年第四次會議復議，經決議
    ：「本案徵收補償價額已反應一般正常交易價格，原補償價額應維持。」被告旋
    以九十年八月十七日府地二字第九二二○九號函復原告說明復議結果。原告不服
    提起訴願，亦遭決定駁回，遂向本院提起本件行政訴訟。是本件所需審究者，乃
    被告就徵收補償之決定，有無違法過低之情形？
三、查原告所有系爭土地經被告所授權之羅東地政事務所辦理八十九年公告現值作業
    ，將原告所有五結段五八二─二、五八五─一地號土地劃為第二四七─一地價區區調查之正常交易價格為每平方公尺二二、○○○元，土地徵收時依地
    價評議委員會評定之公告現值每平方公尺一七、六○○元，另加發五成地價補償
    ，每平方公尺徵收補償價格二六、四○○元；五結段五八二─一地號土地劃為第
    二四七地價區區調查之正常交易價格為每平方公尺五、五○○元，徵收
    時依地價評議委員會評定之公告現值為每平方公尺四、四○○元，另加發五成地
    價補償，為每平方公尺徵收補償價格六、六○○元；五結段五八二─三地號土地
    劃為第二四七、二四六地價區區調查之正常交易價格為每平方公尺四、
    二九四元，徵收時依地價評議委員會評定之公告現值為每平方公尺三、四一四元
    ，另加發五成地價補償，每平方公尺徵收補償價格五、一二一元。經核系爭土地
    徵收補償地價既經被告按法定程序所評定之價格辦理，於法並無不合。
四、至於原告所主張之系爭四筆土地位於五結鄉○○路○道旁之交通樞紐中心，地處
    便利，位置適中。該地依一般正常交易價格，田地每平方公尺為近二萬元，建地
    每平方公尺為近伍萬元，故原地價補償實嫌不足一節。經查地價調查估計規則係
    依土地法施行法第四十條及平均地權條例有關之規定訂定，而對於無買賣實例及
    收益實例之區段，依該規則第二十二條規定明定應於鄰近或適當地區選取兩個以
    上使用分區或編定用地相同，且已依規定估計出區區，做為基準地價
    區段，按影響地價區域因素評價基準表及影響地價區域因素評價基準表明細表進
    行區域因素修正，調整得出目標地價區區地價。而本件系爭土地既經羅東
    地政事務所八十九年公告土地現值作業，斟酌土地使用分區、交通運輸、工商活
    動、房屋建築現況、發展趨勢及其他影響地價因素，將五結段五八二─二、五八
    五─一地號土地劃為第二四七─一地價區區無買賣實例，遂依該規則
    第二十二條第一項第三款規定，取鄰近一五四區段及一一八─一區段使用分區同
    為農業區建地（村里鄰住宅用地），且已依規定估計出區段地價各為一四、五○
    ○元及一九、五○○元之區段，作為基準地價區段，按影響地價區域因素評價基
    準表及影響地價區域因素評價基準表明細表進行區域因素修正，調整得出目標地
    價區區地價為每平方公尺二二、○○○元（即一般正常交易價格），該縣
    地價評議委員會評定之公告現值為每平方公尺一七、六○○元，徵收時加發五成
    地價補償，每平方公尺徵收補償價格二六、四○○元；將五結段五八二─一地號
    土地劃為第二四七地價區段○○○段五八二─三地號土地劃為第二四七、二四六
    地價區段（二四六地價區段五四．八％、二四七地價區段四五．二％），因該二
    四七區段無買賣實例，遂依該規則第二十二條第一項第三款規定，取鄰近八八區
    段及一九○區段使用分區同為農業區農地，且已依規定估計出區段地價各為三、
    二○○元及二、八○○元之區段，作為基準地價區段，按影響地價區域因素評價
    基準表及影響地價區域因素評價基準表明細表進行區域因素修正，調整得出目標
    地價區區地價為每平方公尺五、五○○元，評定之公告現值為每平方公尺
    四、四○○元，徵收時加發五成地價補償，每平方公尺徵收補償價格六、六○○
    元；另二四六區段亦無買賣實例，遂依該規則第二十二條第一項第三款規定，取
    鄰近八八區段及一九○區段使用分區同為農業區建地，且已依規定估計出區段地
    價各為三、二○○元及二、八○○元之區段，作為基準地價區段，按影響地價區
    域因素評價基準表及影響地價區域因素評價基準表明細表進行區域因素修正及二
    四六地價區段五四．八％、二四七地價區段四五．二％比例，調整得出目標地價
    區區地價為每平方公尺四、二九四元，評定之公告現值為每平方公尺三、
    四一四元，徵收時加發五成地價補償，每平方公尺徵收補償價格五、一二一元，
    經核系爭徵收補償地價既經被告按法定程序所評定之價格辦理，於法自無不合且
    已反應一般正常交易價格，符合上開規定，並無偏低情形。故本件原告主張徵收
    補償費過低，要無可採。
五、至原告主張被告未調查一般正常交易價格，而該地一般正常交易價格為田地每平
    方公尺二萬元，建地每平方公尺五萬元，並提出其委託台企資產鑑定顧問有限公
    司鑑定之價格為據一節，經查，土地徵收條例第三十條第二項所稱一般正常交易
    價格，指經由調查當年期一般正常交易價格所估計之區段地價，土地徵收條例施
    行細則第三十條第二項定有明文，原告所提之田地、建地單價，並非法定機關經
    由調查當年期一般正常交易價格所估計之區段地價，自不能作為徵收補償之法定
    「當年期一般正常交易價格」；且依其鑑定報告內容所載，系爭土地使用分區為
    「都市○○道路用地」（按為農業區之建地），而其所搜集之市場調查案例則均
    位於住宅區，二者地價顯有差異，自難作為認定系爭土地（二筆為農業區建地，
    二筆為農業區之農地）鑑價之基礎。且系爭土地於八十九年十月四日經被告公告
    變更五結都市○○○道路用地，而農地或建地，一經都市○○○○○道路用地，
    其市價將滑落，乃眾所皆知之事實，此亦有被告所提出之依法定程序調查所得之
    系爭土地八十九年至九十二年「一般正常交易價格」一覽表（如附件）逐年下降
    可參；本件被告係於九十年五月九日公告徵收，則該鑑定報告以八十九年間其他
    不同用地之價格為據，亦無足作為一般正常交易價格之參考，是原告所稱，於法
    無據，自無可採；又有關徵收補償之加成補償之評定時機，依土地徵收條例第三
    十條第二項規定，係「比照一般正常交易價格，．．於評議當年期土地公告現值
    評定之」，被告依此規定，於評定八十九年期土地公告現值時，一併評定該年度
    加成補償成數，亦無不合，併此敘明。從而，本件補償金額及其加成成數，於法
    並無違誤，，訴願決定予以維持，亦無不合，原告起訴意旨為無理由，應予駁回
    。
據上論結，本件原告之訴為無理由，爰依行政訴訟法第九十八條第三項前段，判決如
主文。
中      華      民      國    九十二    年      七      月      九      日
                     臺 北 高 等 行 政 法 院   第 五 庭
                                             審判長法官   葉百修
                                                   法官   劉介中
                                                   法官   黃清光
右為正本係照原本作成。
如不服本判決，應於送達後二十日內，向本院提出上訴狀並表明上訴理由，如於本判
決宣示後送達前提起上訴者，應於判決送達後二十日內補提上訴理由書（須按他造人
數附繕本）。
中      華      民      國    九十二    年      七      月      九      日
                                                 書記官   楊子鋒


司法院資訊處製作；財團法人民間司法改革基金會備份。
